【裁判字號】    97,訴,784
【裁判日期】    970625
【裁判案由】    違反公司法等
【裁判全文】
臺灣彰化地方法院刑事判決               97年度訴字第784號
公  訴  人  臺灣彰化地方法院檢察署檢察官
被      告  戊○○
選任辯護人  林春榮律師
            楊大德律師
被      告  乙○○原名許木杞.
選任辯護人  朱浩萍律師
上列被告等因違反公司法等案件，經檢察官提起公訴（九十七年
度偵字第八二一號），本院判決如下：
    主  文
戊○○、乙○○共同公司負責人，公司應收之股款，股東並未實
際繳納，而以申請文件表明收足，各處有期徒刑捌月，均減為有
期徒刑肆月，如易科罰金，均以銀元佰元即新臺幣玖佰元折算
壹日。
    事  實
一、江信華（業於民國九十五年七月三十日死亡，另經檢察官為
    不起訴處分）自九十年十一月五日起至九十四年五月底，為
    三鎰營造股份有限公司（下稱三鎰公司）之實際執行業務之
    人，並擔任三鎰公司副總經理，另邀同戊○○擔任三鎰公司
    之財務經理，復徵得乙○○同意，自九十年十一月五日起至
    九十四年九月二十二日止，登記為三鎰公司之董事長，三人
    均為公司法上之三鎰公司負責人。乙○○、江信華、戊○○
    均明知依公司法第九條第一項規定，公司應收之股款，不得
    因股東並未實際繳納，而以申請文件表明收足，竟共同基於
    違反公司法第九條第一項、使公務員登載不實事項於公文書
    之犯意聯絡，明知三鎰公司於九十年十二月十二日上午十時
    許及下午二時許，並未實際召開股東臨時會、董事會，通過
    三鎰公司由原有資本新臺幣（下同）二千二百五十萬元，增
    資七千七百五十萬元，合計資本為一億元之增資事宜，且丁○○、甲○○均未同意各出資五百萬元、二百萬元，參與增
    資成為三鎰公司股東，亦未實際繳納現金股款，竟以不詳來
    源之資金，於九十年十二月二十四日轉入三鎰公司開立之亞
    太商業銀行溪湖分行第0000000000000號帳戶
    （下稱上開亞太銀行帳戶）內，再推由戊○○將公司章程、
    股東臨時會議記錄、董事會決議錄、股東名簿、委託書、公
    告、試算表、資產負債表、上開亞太銀行帳戶等資料，交付
    與不知情之日信會計師事務所彭維貞會計師簽證並出具查核
    報告書，表明已收足前開股款，並委託日信會計師事務所人
    員於九十年十二月二十七日，向經濟部中部辦公室申請變更
    登記，使經濟部中部辦公室承辦人員於九十一年一月九日將
    上開不實事項登載於職務上所掌之公司變更登記表上，足生
    損害於丁○○、甲○○，以及主管機關對公司監理之正確性
    。嗣因丁○○於九十五年間，欲向屏東縣高樹鄉公所申請殘
    障補助，經該所查出其有投資三鎰公司，而拒絕其申請，始
    悉上情。
二、案經丁○○訴由臺灣彰化地方法院檢察署檢察官偵查起訴。
    理  由
一、按被告以外之人於審判外之言詞或書面陳述，除法律有規定
    者外，不得作為證據。被告以外之人於審判外之陳述，雖不
    符前四條之規定，而經當事人於審判程序同意作為證據，法
    院審酌該言詞陳述或書面陳述作成時之情況，認為適當者，
    亦得為證據。當事人、代理人或辯護人於法院調查證據時，
    知有第一百五十九條第一項不得為證據之情形，而未於言詞
    辯論終結前聲明異議者，視為有前項之同意。刑事訴訟法第
    一百五十九條第一項、第一百五十九條之五分別定有明文。
    另刑事訴訟法第一百五十九條之二規定，被告以外之人於檢
    察事務官、司法警察官或司法警察調查中所為之陳述，與審
    判中不符時，其先前之陳述具有較可信之特別情況，且為證
    明犯罪事實存否所必要者，得為證據。經查：
  (一)證人甲○○、劉燿愿、告訴人丁○○、共同被告戊○○於檢
    察事務官詢問時之證述，雖屬被告以外之人於審判外之言詞
    陳述，為傳聞證據，然被告、辯護人於本院準備程序既均同
    意將之引為證據（本院卷第十八頁），且經本院於審理時當
    庭直接提示而為合法之調查，被告、辯護人均未於言詞辯論
    終結前聲明異議，本院復審酌該等言詞陳述係由證人出於自
    由意識而陳述，並無非法取證之情況，依刑事訴訟法第一百
    五十九條之五之規定，認上開證人於警詢時之證述，應得採
    為認定本件犯罪事實所憑之證據。
  (二)證人即共同被告乙○○於檢察事務官詢問時之證述，屬被告
    戊○○以外之人於審判外之言詞陳述，且經被告戊○○、辯
    護人於本院準備程序主張不得作為證據（本院卷第十八頁）
    ，另證人即共同被告乙○○於警詢時之證述，經核與其等於
    本院審理（本院卷第一七二至一七四頁）中之證述，並無不
    符之處，堪認其等於警詢之證述，尚無刑事訴訟法第一百五
    十九條之二、第一百五十九條之三、第一百九十五條之五所
    定之例外情形，依同法第一百五十九條第一項規定，自無證
    據能力。
二、訊據被告戊○○固坦承確於上開期間，在三鎰公司擔任財務
    經理，並將辦理增資所需文件，交付與日信會計師事務所人
    員；被告乙○○則坦承確於上開期間，登記為三鎰公司董事
    長之事實，然均矢口否認有何違反公司法第九條第一項、使
    公務員登載不實事項於公文書之犯行。被告戊○○辯稱：三
    鎰公司所有事務都是江信華在處理，公司有無開股東會議，
    伊不知情，伊只是受江信華指示，將辦理增資文件交給會計
    師云云；被告乙○○辯稱：伊是江信華請去當人頭，平常沒
    有去公司，公司要增資，伊不知情云云。經查：
  (一)江信華自九十年十一月五日起至九十四年五月底，為三鎰公
    司之實際執行業務之人，並擔任三鎰公司副總經理，另邀同
    被告戊○○擔任三鎰公司之財務經理，復徵得被告乙○○同
    意，自九十年十一月五日起至九十四年九月二十二日止，登
    記為三鎰公司之董事長，且三鎰公司於九十年十二月間，將
    資本由二千二百五十萬元，增資七千七百五十萬元，合計資
    本為一億元，並列明丁○○、甲○○各出資五百萬元、二百
    萬元，參與增資成為三鎰公司股東，並由被告戊○○交付相
    關文件，委託日信會計師事務所人員於九十年十二月二十七
    日，向經濟部中部辦公室申請變更登記，由經濟部中部辦公
    室承辦人員於九十一年一月九日將增資事項登載在公司變更
    登記表之事實，業經被告戊○○（偵字第三五四四號卷第五
    八、五九、六九、七○頁，他字第二○九五號卷第十八、十
    九頁，本院卷第十六至十九、一八一、一八二頁）、乙○○
    （偵字第三五四四號卷第四八至五○、五九頁，他字第二○
    九五號卷第十八、十九頁，本院卷第十七至十九、一八一、
    一八二頁）於檢察事務官詢問、本院準備程序及審理時，分
    別供述綦詳，並經證人即共同被告戊○○於檢察事務官詢問
    、本院審理（本院卷第一六九至一七二頁）時，證人即共同
    被告乙○○於本院審理（本院卷第一七二至一七四頁）時，
    分別以證人身分，證述明確，另經證人即自九十四年九月二
    十三日登記成為三鎰公司董事長之劉燿愿於檢察事務官詢問
    （偵字卷第三五四四號卷第八、九頁）時，證人即三鎰公司
    董事丙○○於本院審理（本院卷第一七六至一七八頁）時，
    分別證述無訛，復有丁○○之全國財產稅總歸戶財產查詢清
    單一紙（他字第一○二號卷第五頁）、經濟部中部辦公室九
    十七年一月二十五日經中三字第○九七三六○一○一○○號
    函及隨函檢附之三鎰公司九十年十二月二十七日增資登記資
    料（偵字卷八二一號卷第五至九○頁）、乙○○（本院卷第
    三一至四二頁）、戊○○（本院卷第四四至五五頁）、丁○○（本院卷第五七至六五頁）、甲○○（本院卷第六七至七
    八頁）之稅務電子閘門財產所得調件明細表各一份在卷可稽
    ，應堪認定。又丁○○、甲○○並未同意各出資五百萬元、
    二百萬元，參與增資成為三鎰公司股東，亦未實際繳納現金
    股款一節，迭經證人丁○○於檢察事務官詢問（他字第一○
    二號卷第三、十七、十八頁）時，證人甲○○於檢察事務官
    詢問（他字第二○九五號卷第十七、十八頁）、本院審理（
    本院卷第一七五頁）時，分別證述無訛，亦堪認定。
  (二)再依卷附三鎰公司股東臨時會議事錄、董事會決議錄（偵字
    第八二一號卷第二○、二一頁）所示，三鎰公司係於九十年
    十二月十二日上午十時許及下午二時許，分別召開股東臨時
    會、董事會，通過三鎰公司增資事宜，並均由三鎰公司董事
    長即被告乙○○擔任二項會議主席。惟證人即共同被告乙○○於本院審理時證稱：「（三鎰公司的會議有無參加過？）
    都沒有參加過。」等語（本院卷第一七三頁）；而證人即共
    同被告戊○○於本院審理時，亦證稱：「（當時三鎰公司是
    否於九十年十二月十二日召開股東會議？）這件事情，我是
    事後才知道。」等語（本院卷第一七○頁）；堪認三鎰公司
    於九十年十二月十二日實際上並未召開股東臨時會議、董事
    會甚明。
  (三)被告戊○○雖辯稱：三鎰公司所有事務都是江信華在處理，
    公司有無開股東會議，伊不知情，伊只是受江信華指示，將
    辦理增資文件交給會計師云云。然被告戊○○係擔任三鎰公
    司財務經理，負責該公司財務事宜，並受江信華指示，將辦
    理增資所需相關文件交付與日信會計師事務所人員，且其個
    人亦以邱雅琴名義，出資二百萬元，受讓三鎰公司股份，成
    為三鎰公司股東等情，業經被告戊○○於檢察事務官詢問（
    偵字第三五四四號卷第五九、六九、七○頁，他字卷第二○
    九五號卷第十八頁）、本院準備程序及審理（本院卷第十七
    、一七一頁）時，供認無訛。又三鎰公司原有資本為二千二
    百五十萬元，增資金額則高達七千七百五十萬元，參與增資
    股東有無實際繳納現金股款，不僅對三鎰公司財務影響甚鉅
    ，對被告戊○○以他人名義擔任股東之個人權益，亦生重大
    影響，縱使增資股東均係由江信華一人提供，然被告戊○○
    既然擔任三鎰公司財務經理，且參與辦理增資事宜，豈有不
    向江信華詢明實際參與增資股東之身分，並查證增資股款繳
    納情形之理。況且，被告戊○○於檢察事務官詢問時亦供稱
    ：「曾經有送過增資案的一些相關文件給乙○○看過，我有
    跟他口頭報告過。」「（這增資案上面的股東都有確實出資
    投資公司嗎？）我只看到公司存摺有這三名員工的匯款紀錄
    ，至於其他股東有沒有匯款，我就不知道了。」等語（偵字
    第三五四四號卷第六九、七○頁），益徵被告戊○○確曾參
    與處理增資所需文件、增資股款收取等事宜，並非僅止於依
    江信華指示，將辦理增資文件交付與日信會計師事務所人員
    而已。再者，被告戊○○既以他人名義擔任三鎰公司股東，
    復擔任三鎰公司財務經理，理應受通知參與三鎰公司之股東
    會、董事會，對於三鎰公司於九十年十二月十二日實際上並
    未召開股東臨時會議、董事會一節，亦難諉為不知。因此，
    被告戊○○上開所辯，顯係事後卸飾之詞，不足採信。
  (四)被告乙○○雖辯稱：伊是江信華請去當人頭，平常沒有去公
    司，公司要增資，伊不知情云云。惟三鎰公司九十年十二月
    十二日董事會簽到簿上董事長欄之「許木杞」署名，確係被
    告乙○○所親自簽署一節，業經被告乙○○於本院準備程序
    （本院卷第十七頁），自白不諱，並有三鎰公司九十年十二
    月十二日董事會簽到簿一紙（偵字第八二一號卷第二二頁）
    在卷可佐；再參以證人即共同被告戊○○於檢察事務官詢問
    時證稱：「曾經有送過增資案的一些相關文件給乙○○看過
    ，我有跟他口頭報告過，所以他應該是知道三鎰公司有增資
    案。」等語，於本院審理時亦證稱：「我記得我曾經告訴過
    乙○○送件的事情，時間應該是在送件之前。」等語（本院
    卷第一七○頁）；況且，被告乙○○於檢察事務官詢問時即
    自承：「我是交給公司副總江信華去處理，他有跟我提過有
    增資的事。」等語（偵字第三五四四號卷第四九頁），堪認
    被告乙○○於三鎰公司委託日信會計師事務所人員辦理增資
    變更登記前，即已知悉江信華、被告戊○○在辦理三鎰公司
    增資變更登記事宜甚明。再者，被告乙○○既未曾參與三鎰
    公司任何會議，且在三鎰公司九十年十二月十二日董事會簽
    到簿上簽名，對於三鎰公司於九十年十二月十二日實際上並
    未召開股東臨時會議、董事會一節，自應知悉甚詳。另被告
    乙○○係受僱於江信華，擔任三鎰公司人頭股東，並登記為
    三鎰公司董事長，其受讓三鎰公司股份，成為三鎰公司股東
    時，實際上並未出資一節，既經被告乙○○於檢察事務官詢
    問（他字第二○九五號卷第十八頁）、本院準備程序（本院
    卷第十七頁），自白不諱，復明知三鎰公司未經召開股東臨
    時會議、董事會，即辦理增資，則被告乙○○對於江信華係
    以借用人頭參與增資，成為三鎰公司股東，實際上並未繳納
    增資現金股款等情，亦難諉為不知。因此，被告乙○○上開
    抗辯，亦屬為圖卸責之詞，並無可採。
  (五)綜上所述，本件事證明確，被告戊○○、乙○○違反公司法
    第九條第一項規定、明知使公務員登載不實事項於公文書之
    犯行，均堪認定。
三、論罪科刑理由：
  (一)按股份有限公司之董事為公司之負責人；公司之經理人，在
    執行職務範圍內，亦為公司負責人；公司法第八條定有明文
    。被告乙○○為三鎰公司董事長，江信華為三鎰公司副總經
    理，被告戊○○為三鎰公司財務經理，江信華、被告戊○○
    辦理三鎰公司增資事項，應屬執行職務範圍，均為公司法規
    定之負責人。是核被告戊○○、乙○○所為，均係犯公司法
    第九條第一項之公司應收之股款，股東並未實際繳納，而以
    申請文件表明收足罪、刑法第二百十四條之使公務員登載不
    實事項於公文書罪。
  (二)刑法業於九十四年二月二日修正公布，並於九十五年七月一
    日施行，本件被告行為後法律既有變更，是關於本案應適用
    之新舊法，茲比較如下：
  1.刑法第二條第一項規定，係規範行為後法律變更所生新舊法
    律比較適用之準據法，於九十五年七月一日刑法施行後，應
    適用刑法第二條第一項之規定，為「從舊從輕」之比較（最
    高法院九十五年度第八次刑事庭會議決議第一點第一項參照
    ）。
  2.刑法第二十八條關於共犯之規定，由「二人以上共同實施犯
    罪之行為者，皆為正犯」，修正為「二人以上共同實行犯罪
    之行為者，皆為正犯」，惟上述用語上之修正，乃因「實施
    」一詞之範圍，在解釋上是否包括「陰謀共同正犯」及「預
    備共同正犯」存有爭議，為杜爭議，明白宣示本條不包括「
    陰謀共同正犯」及「預備共同正犯」，但仍包括共謀共同正
    犯，乃將「實施」修正為「實行」（刑法修正理由參照），
    經比較新、舊法後，並無有利或不利之情形。
  3.刑法第三十三條第五款關於罰金刑之規定，由「罰金：一元
    以上」修正為「罰金：新臺幣一千元以上，以百元計算之」
    ，應依刑法第二條第一項規定，適用最有利於行為人之法律
    （最高法院九十五年度第八次刑事庭會議決議參照）。公司
    法第九條第一項之罪關於「或科或併科新臺幣五十萬元以上
    二百五十萬元以下罰金」、刑法第二百十四條之使公務員登
    載不實事項於公文書罪關於「或五百元以下罰金」之罰金刑
    部分，經比較新、舊法結果，應以被告行為時之法律即修正
    前第三十三條第五款規定，最有利於被告。
  4.比較時應就罪刑有關之共犯、未遂犯、想像競合犯、牽連犯
    、連續犯、結合犯，以及累犯加重、自首減輕暨其他法定加
    減原因（如身分加減）與加減例等一切情形，綜其全部罪刑
    之結果而為比較（最高法院九十五年度第八次刑事庭會議決
    議第一點第四項參照）。經綜合比較新、舊法之結果，被告
    行為後之新法並未較有利於被告，依刑法第二條第一項前段
    規定，本案自應適用被告行為時之法律即修正前刑法第二十
    八條、第三十三條第五款之規定，並基於一體適用原則，適
    用修正前刑法第五十五條關於想像競合犯之規定。
  (三)被告戊○○、許木禾與江信華就上開二罪，具有犯意聯絡與
    行為分擔，均為共同正犯。被告二人利用不知情之日信會計
    師事務所人員犯上開二罪，均係間接正犯。被告二人以一個
    申請變更登記行為，同時觸犯上開二罪名，為想像競合犯，
    應依修正前刑法第五十五條規定，從一較重之公司法第九條
    第一項之公司應收之股款，股東並未實際繳納，而以申請文
    件表明收足罪處斷（最高法院九十六年度第五次、第七次刑
    事庭議決議意旨參照）。爰審酌被告二人明知三鎰公司未曾
    召開股東臨時會、董事會通過增資案，且未實際收繳增資現
    金股款，竟向主管機關申請為不實之變更登記，對與三鎰公
    司交易之相對人，主管機關對公司之監理，所生危害非輕，
    且犯後猶飾詞以辯，態度欠佳，及其等之素行、智識程度、
    生活狀況、參與程度、所獲利益，犯罪之動機、目的等一切
    情狀，分別量處如主文所示之刑。
  (四)又中華民國九十六年罪犯減刑條例業於九十六年七月四日公
    布，並於同月十六日施行，依該條例第二條規定，犯罪在九
    十六年四月二十四日以前者，除本條例另有規定外，應予以
    減刑，本件被告二人之犯罪時間為九十年十二月二十七日、
    九十一年一月九日，係在九十六年四月二十四日以前，且所
    犯公司法第九條第一項之公司應收之股款，股東並未實際繳
    納，而以申請文件表明收足罪、刑法第二百十四條之使公務
    員登載不實事項於公文書罪，均非屬該條例第三條所列舉不
    予減刑之罪，爰依中華民國九十六年罪犯減刑條例第二條第
    一項第三款、第七條、第九條規定，各減其宣告刑二分之一
    ，並均諭知易科罰金之折算標準。
  (五)被告行為後，刑法關於易科罰金之折算標準，亦於九十四年
    二月二日修正公布，並於九十五年七月一日施行，參酌前揭
    最高法院九十五年度第八次刑事庭會議決議第一點第四項，
    並未敘及易科罰金事項，應與罪刑有關之共犯、未遂犯、想
    像競合犯、牽連犯、連續犯、結合犯，以及累犯加重，自首
    減輕暨其他法定加減原因（如身分加減）與加減例等一切情
    形，綜合而為比較，依明示其一排除其餘之法理，易科罰金
    自不在此綜合比較之範圍，此部分於新法施行後，應依新法
    第二條第一項規定，適用最有利於行為人之法律（最高法院
    九十五年度第八次刑事庭會議決議第三點第二項參照）。再
    刑法第四十一條第一項前段關於易科罰金折算標準之規定，
    由「犯最重本刑為五年以下有期徒刑以下之刑之罪，而受六
    個月以下有期徒刑或拘役之宣告，因身體、教育、職業、家
    庭之關係或其他正當事由，執行顯有困難者，得以一元以上
    三元以下折算一日，易科罰金。」修正為「犯最重本刑為五
    年以下有期徒刑以下之刑之罪，而受六個月以下有期徒刑或
    拘役之宣告者，得以新臺幣一千元、二千元或三千元折算一
    日，易科罰金。」修正前刑法第四十一條第一項前段之易科
    罰金折算標準，依修正刪除前之罰金罰鍰提高標準條例第二
    條規定，應就其原定數額提高為一百倍折算一日，並依現行
    法規所定貨幣單位折算新臺幣條例第二條規定，以新臺幣元
    之三倍折算之，亦即，修正前刑法第四十一條第一項前段之
    易科罰金折算標準，應以銀元一百元以上三百元以下即新臺
    幣三百元以上九百元以下折算為一日。經比較新、舊法結果
    ，本案易科罰金部分，應以被告行為時之法律最有利於被告
    ，依刑法第二條第一項前段規定，自應適用被告行為時之法
    律即修正前刑法第四十一條第一項前段、修正前罰金罰鍰提
    高標準條例第二條規定，諭知易科罰金之折算標準。
據上論斷，應依刑事訴訟法第二百九十九條第一項前段，公司法
第九條第一項，刑法第二條第一項前段、第二百十四條，修正前
刑法第二十八條、第五十五條、第四十一條第一項前段，刑法施
行法第一條之一，修正前罰金罰鍰提高標準條例第二條，中華民
國九十六年罪犯減刑條例第二條第一項第三款、第七條、第九條
，判決如主文。
本案經檢察官蔡曉崙到庭執行職務。
中    華    民    國    97    年    6     月    25    日
                  刑事第六庭    審判長法  官  王義閔
                                      法  官  林欣苑
                                      法  官  鄭舜元
以上正本證明與原本無異。
如不服本判決，應於判決送達後10日內，向本院提出上訴書狀，
上訴書狀應「敘述具體上訴理由」，並按他造當事人之人數附繕
本。「切勿逕送上級法院」。
告訴人或被害人對於判決如有不服具備理由請求檢察官上訴者，
其上訴期間之計算係以檢察官收受判決正本之日期為準。
中    華    民    國    97    年    6     月    25    日
                                      書記官  呂雅惠
附錄：論罪科刑法條：
中華民國刑法第214條
明知為不實之事項，而使公務員登載於職務上所掌之公文書，足
以生損害於公眾或他人者，處3年以下有期徒刑、拘役或5百元以
下罰金。
公司法第9條
公司應收之股款，股東並未實際繳納，而以申請文件表明收足，
或股東雖已繳納而於登記後將股款發還股東，或任由股東收回者
，公司負責人各處5年以下有期徒刑、拘役或科或併科新臺幣50
 萬元以上250萬元以下罰金。
有前項情事時，公司負責人應與各該股東連帶賠償公司或第三人
因此所受之損害。
第1項裁判確定後，由檢察機關通知中央主管機關撤銷或廢止其
登記。但裁判確定前，已為補正或經主管機關限期補正已補正者
，不在此限。
公司之設立或其他登記事項有偽造、變造文書，經裁判確定後，
由檢察機關通知中央主管機關撤銷或廢止其登記。


司法院資訊處製作；財團法人民間司法改革基金會備份。
